【裁判字號】    97,訴,2145
【裁判日期】    971211
【裁判案由】    拆屋還地
【裁判全文】
臺灣板橋地方法院民事判決              97年度訴字第2145號
原      告  丙○○
被      告  乙○○
            甲○○
上列當事人間請求拆屋還地事件，本院於民國97年11月27日言詞
辯論終結，判決如下：
    主      文
被告應將坐落臺北縣五股鄉○○○段成子寮小段第壹壹玖地號上
如附圖119-Ａ所示，面積十九平方公尺之建物拆除，並將土地返
還與原告及全體共有人。
訴訟費用由被告連帶負擔。
    事實及理由
一、原告主張：坐落臺北縣五股鄉○○○段成子寮小段第119 地
    號土地（下稱系爭119 地號土地），原告為共有人之一，應
    有部分為252 分之37，遭被告之父無正當權源於其上搭建門
    牌號碼臺北縣五股鄉○○路○ 段25號房屋（下稱系爭建物）
    ，而無權占用系爭第119 地號如附圖119-A 所示、面積19平
    方公尺土地。被告之父死亡後，由被告2 人繼承系爭建物。
    為此，爰依民法第767 條、第821 條規定，請求被告將占有
    系爭119 地號土地上之如附圖編號119-A 所示、面積19平方
    公尺建物拆除，將土地返還原告及全體共有人等語。並聲明
    請求：如主文第1 項所示。
二、被告則以：
  (一)原告曾於民國95年間訴請被告拆除坐落同段第122 之2 地號
    土地上之如附圖122-2A所示、面積54公尺系爭建物，並將上
    開同段第122 之2 地號土地返還原告及全體共有人，業經鈞
    院95年度訴字第1203號、臺灣高等法院96年度上易字第435
    號判決確定在案，台灣高等法院上開確定判決認定被告之父
    確為興建系爭建物，以新臺幣（下同）3,000 元及菸酒牌乙
    面向原告之父購買系爭建物所坐落土地。然原告之父嗣於70
    年間以贈與為原因，將上開122 之2 地號土地移轉登記予原
    告，嗣於77年8 月間復以贈與為原因，將同段122 之2 地號
    土地應有部分各二分之一，移轉登記予原告及訴外人陳英如
    ，陳英如於92年間以買賣為原因，將同段122 之2 地號土地
    應有部分二分之一移轉登記予原告，原告之父因而無法辦理
    系爭房屋所坐落土地之移轉登記，是原告於84年及85年間就
    拆屋還地乙事聲請調解時，原告之父均在場表示願意退還30
    00元，而原告為其父之繼承人，自須承擔此債務。另原告提
    起本件訴訟前未告知其他共有人，亦未經其同意，顯見原告
    係為個人一己之私，非為全體共有之利益。
  (二)系爭土地上另有一門牌號碼為臺北縣五股鄉○○路○ 段41號
    建物，設定有面積66.12 平方公尺之地上權，則系爭建物既
    亦於系爭土地上，是系爭建物亦有地上權等語，資為抗辯。
    並答辯聲明：駁回原告之訴。
三、原告主張其為系爭119 地號土地共有人之一，權利範圍為25
    2 分之37，系爭門牌號碼臺北縣五股鄉○○路○ 段25號建物
    ，為被告之父所興建，其去世後，系爭建物由被告2 人繼承
    取得，現由被告甲○○居住使用（見本院97年10月30日言詞
    辯論筆錄），及被告所有之系爭建物確有占用系爭119 地號
    土地如附圖119- A所示、面積19平方公尺等事實，為被告所
    不爭執，並有系爭土地登記謄本1 份為證（見本院卷第53頁
    至第61頁）、本院95年度訴字第1203號案件審理時曾囑託臺
    北縣新莊市地政事務所派員測量，而經該所檢送複丈成果圖
    在卷可稽（見本院卷第74頁），堪信為真實。
四、按對於無權占有侵害共有物者，請求返還共有物之訴，得由
    共有人中之一人單獨提起，司法院28年院字第1950號，最高
    法院28年度上字第2361號判例參照。是共有人中之一人，無
    論其應有部分及面積如何，依法均得為共有人全體就共有物
    全部提起返還之訴。揆諸民法第767 條、第821 條規定，本
    係所有權之正當行使，不生違背誠信原則之問題（最高法院
    83年度台上字第237 號判決參照）。本件原告既為系爭11 9
    地號土地共有人，揆諸前開最高法院判決意旨，原告自得就
    系爭119 地號土地全部本於所有權有所請求，是被告雖辯以
    原告提起本件訴訟前未告知其他共有人，亦未經其同意，顯
    見原告係為個人一己之私，非為全體共有之利益云云，自非
    有據。
五、次按以無權占有為原因，請求返還土地者，占有人對土地所
    有權存在之事實無爭執，而僅以非無權占有為抗辯者，土地
    所有權人對其土地被無權占有之事實無舉證責任，占有人自
    應就其取得占有係有正當權源之事實證明之（最高法院85年
    度台上字第1120號判決參照）。本件原告為系爭119 地號土
    地共有人之一，被告之系爭建物占用系爭119 地號如附圖
    119-A 所示、面積19平方公尺土地之事實，為兩造所不爭執
    ，已如前述，原告主張被告為無權占有等語，為被告否認，
    並以上開情詞置辯，依上開說明，自應由被告就其具有占有
    系爭119 地號土地之合法權源乙節，負舉證之責。查：
  (一)被告抗辯系爭建物所坐落之系爭119 地號土地及同段第122
    之2 地號土地，係由被告之父以3,000 元及菸酒牌乙面向原
    告之父購買土地後所興建乙節，雖經臺灣高等法院96年度上
    易字第435 號民事確定判決認定被告之父確以3,000 元及菸
    酒牌向原告之父「購買」系爭建物所坐落之土地，此有本院
    依職權調取上開臺灣高等法院96年度上易字第435 號民事判
    決及該案卷足憑，然原告係於70年10月23日以「贈與」為原
    因取得本件系爭119 地號土地應有部分252 分之37，此有原
    告所提、被告不爭執真正之土地謄本影本1 件可稽，則原告
    顯非因繼承關係而取得系爭119 地號土地所有權至明，故被
    告辯稱：原告係因繼承而取得系爭119 地號土地，顯與事實
    不符。按買賣契約僅有債之相對性效力，不得對抗契約以外
    之第三人（最高法院72年度台上字938 號判例參照），本件
    被告之父向原告之父購得系爭119 地號土地，其因「買賣」
    契約，對原告之父而言，雖屬有權占有，但原所有權人即原
    告之父生前即以「贈與」原因，將系爭119 地號土地所有權
    應有部分252 分之37，移轉登記予原告，依債權相對性原則
    ，被告之父或被告自不得對抗原告，其占用系爭119 地號土
    地，應屬無權占有，是原告本於所有權人之地位，依民法第
    767 條規定，請求被告拆屋還地，自屬有據，應予准許。
  (二)被告復抗辯系爭土地上另有一門牌號碼臺北縣五股鄉○○路
    ○ 段41號之建物，並設定66.12 平方公尺之地上權，則系爭
    建物既亦於系爭土地上，系爭建物亦有地上權等語，為原告
    否認，稱：那是另一間房屋，與本件系爭建物無關等語。查
    ，系爭土地上固坐落有另一門牌號碼為臺北縣五股鄉○○路
    ○ 段41號房屋，該屋並設定有66.12 平方公尺之地上權等情
    ，為兩造所不爭執（見本院97年10月30日言詞辯論筆錄），
    並有土地登記謄本及照片在卷可憑。然門牌號碼臺北縣五股
    鄉○○路○ 段41號建物之地上權人係訴外人陳闊，並非被告
    ，為兩造不爭執，並有土地登記謄本足參，且地上權依法應
    經登記始生效力（參民法第758 條），而兩造間就系爭建物
    並無為地上權之設定登記乙節，亦為被告所不爭，故被告援
    引他人之地上權而主張系爭建物亦有地上權云云，為不足取
    。
六、又按所有人對於無權占有或侵奪其所有物者，得請求返還之
    。各共有人對於第三人，得就共有物之全部為本於所有權之
    請求。但回復共有物之請求，僅得為共有人全體之利益為之
    。民法第767 條前段、第821 條分別定有明文。原告為系爭
    土地共有人，被告未能舉證證明其占用系爭土地有何正當權
    源，已如前述，是原告本於上開規定，請求被告應將占用系
    爭土地上之地上物拆除，將系爭土地返還原告及全體共有人
    ，洵為正當。
七、綜上，原告基於民法第767條前段、第821條規定，請求被告
    應將坐落臺北縣五股鄉○○○段成子寮小段119 地號上如附
    圖119-Ａ所示，面積19平方公尺之建物拆除，並將土地返還
    與原告及全體共有人，為有理由，應予准許。
八、本件事證已臻明確，兩造其餘主張、攻擊防禦方法及所提之
    證據，經審酌後認於本判決結果不生影響，爰不一一論述，
    附此敘明。
九、結論：原告之訴為有理由，依民事訴訟法第78條、第85條第
    2項，判決如主文。
中    華    民    國    97    年    12    月    11    日
                  民事第一庭    法  官  陳翠琪
以上正本係照原本作成
如對本判決上訴，須於判決送達後20日內向本院提出上訴狀
中    華    民    國    97    年    12    月    12    日
                                書記官  李瑞芝


司法院資訊處製作；財團法人民間司法改革基金會備份。
